【裁判字號】    99,抗,204
【裁判日期】    990524
【裁判案由】    給付補償金
【裁判全文】
臺灣高等法院臺中分院民事裁定  99年度抗字第204號
抗  告  人  丁○○
訴訟代理人  甲  ○
相  對  人  苗栗縣政府
法定代理人  戊○○
相  對  人  交通部公路總局
法定代理人  乙○○
相  對  人  交通部公路總局第二區養護工程處
法定代理人  丙○○
抗告人因與相對人苗栗縣政府、交通部公路總局、交通部公路總
局第二區養護工程處等間請求給付補償金事件，對於中華民國99
年3月31日臺灣苗栗地方法院98年度重訴字第68號所為裁定提起
抗告，本院裁定如下：
    主  文
抗告駁回。
抗告程序費用由抗告人負擔。
    理  由
一、抗告人提起本件抗告意旨略以：
    系爭土地自民國（下同）50年拆除房屋走廊，地目由建變更
    為道，成為道路用地，有土地登記簿謄本為證。惟苗栗縣政
    府先於51年1月27日以栗府恭地籍字第060187號函通知抗告
    人謂：「、、、尖峰公路擴寬工程使用台端土地請予補償地
    價、、、本案業經本府派員分別測量完竣，惟該項地價補償
    經費已經用罄，一俟本府辦理追加預算確定後，再行通知來
    府辦理協議手續。」等語。於93年12月28日再以府建用字第
    0930141973號函略稱：「經本府召集相關單位協商後，由公
    路總局第二區養護工程主政辦理，本府協助辦理。」等語。
    嗣交通部公路總局指示其所屬第二區養護工程處，分別於96
    年1月22日以二工用字第0960001219號、於98年11月30日以
    二工用字第0980032386號、於98年12月8日以二工用字第098
    0033231號等函略以：「此一全國性通案問題，需費龐大，
    非本局預算所能容納，無法僅就本案單獨補償」，並表示：
    「應俟經費籌妥後，方能依法辦理徵收補償。」等語。則本
    件土地徵收未於公告期滿15日內發放補償地價，遷延迄今，
    抗告人分毫未得，相對人從無清償之意，顯違反土地法第23
    3條與憲法第15條保障人民財產權之意旨。參照司法院大法
    官會議釋字第110、425、516號及院字第2704號解釋與最高
    法院64年台上字第1261號民事判例意旨，本件土地徵收已因
    未及時發給補償費而失其效力；土地所有權人請求確認土地
    所有權仍屬於已，並排除需用土地人之侵害，性質上為民事
    訴訟，不屬行政救濟範圍。為此，抗告人請求確認：「本件
    徵收土地核准案已失去其效力，土地所有權仍屬於己，併排
    除被告之非法侵權。」係為解決私法上之關係，自應由普通
    司法機關即原法院受理，以維法制。爰依法提起本件抗告，
    請求廢棄原裁定，發回原法院重新審理等語。
二、按普通法院認其無受理訴訟權限者，應依職權裁定將訴訟移
    送至有受理訴訟權限之管轄法院；當事人就普通法院有無受
    理訴訟權限有爭執者，普通法院應先為裁定；民事訴訟法第
    31條之2第2、3項分別定有明文。次按，土地徵收乃行政處
    分之一種，依土地法第236條第1項規定徵收土地應給予之地
    價補償費及遷移費，由該管市縣地政機關規定之，土地所有
    人如對於政府徵收其土地發給補償地價之數額有所爭執，自
    應循行政爭訟程序解決，非審理私權之普通法院所可審認（
    最高法院69年台上字第1406號判例意旨參照）。
三、本件抗告人於原審98年12月15日起訴狀中係主張：「、、、
    本件政府征收上開土地，既未得所有權人之同意，又未依土
    地法第239條之規定補償地價、、、顯屬侵權行為，因而本
    件又發生者，除上開土地征收之補償金額外，又有損害賠償
    責任、、、」等語（原法院卷第5、6頁），惟依其陳述，尚
    無從確認其究係本於公法上之徵收關係請求補償金，抑或基
    於民事侵權行為之法律關係請求賠償損害。原法院遂於99年
    2月9日言詞辯論庭中行使闡明權，以明當事人之真意，抗告
    人當庭表示：其提起本件訴訟之請求權基礎，係主張相對人
    徵收系爭土地，而依據土地徵收條例第18、19、20條之規定
    ，請求相對人給付補償金新臺幣（下同）8,545,200元，關
    於損害賠償部分，則係指補償金未於50年間給付抗告人，因
    此所衍生之法定遲延利息，並自50年1月27日起，算至清償
    日止，依法定利率年息百分之5計算，目前應已累計達於2,0
    08萬元等語（原法院卷第75至76頁）。嗣抗告人又於99年2
    月23日民事補充理由狀（一）中陳明：相對人就本件土地徵
    收，違反土地徵收條例第19、20條及土地法第222、233 條
    規定，應補償之地價為公法上之義務，相對人應依相關法令
    程序為之，並共同給付前開徵收土地補償費及法定遲延利息
    等語（原法院卷第83至85頁）。是抗告人提起本件訴訟之請
    求權基礎，係本於土地徵收之公法關係，而對政府徵收其土
    地發給補償地價之程序及數額有所主張；揆諸前揭最高法院
    判例意旨，抗告人請求給付徵收補償金，非普通法院所得審
    理，應循行政爭訟程序請求救濟，其向原法院提起民事訴訟
    ，即非適法。原法院依民事訴訟法第31條之2第2項規定，將
    本件訴訟移送於有審判權之臺中高等行政法院，經核於法並
    無違誤。
四、末按，提起抗告，依民事訴訟法第495條之1第1項準用同法
    第447條之規定，如有該條但書所列之情形者，固得提出新
    攻擊或防禦方法；惟於第二審訴訟程序為訴之變更或追加，
    僅於上訴程序始有適用，於抗告程序並無適用。本件抗告人
    於原審已明確主張其請求權基礎，係依據土地徵收條例第18
    、19、20條之規定，請求相對人給付徵收土地補償費及法定
    遲延利息。經原審法院裁定移送於有審判權之臺中高等行政
    法院後，始提起本件抗告，主張請求確認：「徵收土地核准
    案已失其效力，土地所有權仍屬於己，併排除相對人之非法
    侵權」云云；核屬對原審聲明主張之變更或追加，於法不合
    。從而，抗告意旨指摘執此原裁定不當，求予廢棄，為無理
    由，應予駁回。
五、據上論結，本件抗告為無理由，爰依民事訴訟法第495條之1
    第1項、第449條第1項、第95條、第78條規定，裁定如主文
    。
中    華    民    國    99    年    5     月    24    日
                民事第二庭    審判長法  官  邱森樟
                                    法  官  蔡秉宸
                                    法  官  翁芳靜
以上正本係照原本作成。
再為抗告應以適用法規顯有錯誤為理由。
如提起再抗告者應於裁定送達後10日內向本院提出抗告理由狀（
須按照他造人數附具繕本）並繳納抗告裁判費新臺幣1,000元，
同時委任律師或具有律師資格之關係人為代理人。
                                    書記官  廖婉菁
中    華    民    國    99    年    5     月    26    日
                                                      Ｓ

司法院資訊處製作；財團法人民間司法改革基金會備份。
